<?xml version="1.0" encoding="UTF-8"?>
<TEI xmlns="http://www.tei-c.org/ns/1.0">
   <teiHeader>
      <fileDesc>
         <titleStmt>
            <title type="main">Montag, der 17. Jänner 1972</title>
            <title type="sub">Tagebuch Josef Staribacher: Digitale Edition</title>
            <author>Josef Staribacher</author>
            <respStmt>
               <resp>Conversion to TEI</resp>
               <persName>Gustav Graf</persName>
            </respStmt>
            <respStmt>
               <resp>Digitisation, OCR correction and named entities tagging</resp>
               <persName>Thomas Tretzmüller</persName>
            </respStmt>
         </titleStmt>
         <publicationStmt>
            <publisher>Kreisky Archiv, Wien</publisher>
            <availability>
               <licence>CC BY-NC 4.0</licence>
            </availability>
         </publicationStmt>
         <sourceDesc>
            <msDesc>
               <msIdentifier>
                  <institution>Kreisky Archiv</institution>
                  <collection>Nachlass Josef Staribacher</collection>
                  <idno type="signature">Band09_1972-01-17</idno>
               </msIdentifier>
            </msDesc>
         </sourceDesc>
      </fileDesc>
      <profileDesc>
         <creation>
            <date when="1972-01-17">Montag, 17. Januar 1972</date>
         </creation>
      </profileDesc>
      <revisionDesc>
         <change type="creation" when="2018-09-20">exported as basic TEI from corrected tesseract output.</change>
         <change type="update" when="2020-06-25" who="acdh:ds">cleaned automatic tesseract-export by cleanExport.xsl script</change>
         <change type="update" when="2020-06-25" who="acdh:ds">moved first pb element out of attachment divs by cleanExport-patch2.xsl</change>
         <change type="update" when="2016-08-11" who="acdh:ds">find and note personalAgenda as a subtype cleanExport-patch.xsl</change>
         <change type="update" when="2016-08-19" who="acdh:ds">whitespace in paragraphs, lb and pb fixes by cleanExport-patch3.xsl</change>
      </revisionDesc>
   </teiHeader>
   <text>
      <body>
         <pb n="09-0035" facs="09_1972-01-17_0035.jpg"/>
         <div type="entry">
            <p xml:space="preserve">Montag, 17. Jänner 1972<lb/>
</p>
            <p xml:space="preserve">Beim Jour fixe erzählte mir <name type="person" ref="per:97769">Mussil</name>, dass am Donnerstag <name type="person" ref="per:97893">Sallinger</name><lb/>
mit <name type="person" ref="per:97311">Androsch</name> über die Steuersenkung verhandeln wird. <name type="person" ref="per:97769">Mussil</name> befürch<lb break="no"/>tet, dass eine Steuersenkung in einem Ausmass zustandekommen wird,<lb/>
die genau dann wieder durch die Erhöhung der Krankenversicherung<lb/>
kompensiert werden wird. Seiner Meinung nach könnte die Krankenkasse<lb/>
nur dadurch saniert werden, dass man die Bagatellmedikamente nicht<lb/>
mehr bezahlt mit Ausnahme von den Ausgleichszulagenempfängern und das<lb/>
man einen Selbstbehalt einführt, der sich nicht auf die Diagnose<lb/>
beziehen müsste, wohl aber sofort auf die therapeutischen Massnahmen.<lb/>
</p>
            <p xml:space="preserve"><name type="person" ref="per:97769">Mussil</name> war mit <name type="person" ref="per:112567">Christian</name> von der Handelskammer beim <name type="person" ref="per:97358">Bock</name>-Verein der<lb/>
Freien Berufe in der Falkestrasse beim österr. Wirtschaftsbund. Diese<lb/>
Aussprache hat vor dem 1. Dezember stattgefunden, zu diesem Zeitpunkt<lb/>
war ich bei dieser Vereinigung, und <name type="person" ref="per:97769">Mussil</name> sagt, er hatte mit ihnen<lb/>
eine furchtbaren Streit gehabt. Betreffend die Abgrenzung der Wirt<lb break="no"/>schaftstreuhänder und der Handelskammer, die Organisationshilfe den<lb/>
einzelnen Betrieben gibt, haben sie ein Arrangement geschlossen. Die<lb/>
Handelskammer wird keine eigene Organisation aufbauen, sondern wird<lb/>
für die EDV ein Speicherschema ausarbeiten. Die einzelnen Wirtschafts<lb break="no"/>treuhänder werden dann die Betriebe zu betreuen haben, die Ziffern<lb/>
aber in einen grossen Computer einspeichern und dadurch wird die Handels<lb break="no"/>kammer ihr Ziel, nämlich über die einzelnen Informationen der Firmen<lb/>
zu verfügen, erreicht haben.<lb/>
</p>
            <p xml:space="preserve">IFES hat einen Fragebogen ausgearbeitet, wo Punktebewertung über die<lb/>
Handelskammer aber auch über das Handelsministerium im Vergleich zu<lb/>
den Vorgängern ebenfalls gefragt wird. Ich erklärte <name type="person" ref="per:97769">Mussil</name> sofort,<lb/>
dass ich mit dieser Angelegenheit nichts zu tun habe und dass man einem<lb/>
Forschungsinstitut nicht verbieten könne, was es die einzelnen Unter<lb break="no"/>nehmer fragt. Die Unternehmer haben sich nämlich an die Handelskammer<lb/>
gewendet, um zu erfahren, ob sie die Fragebögen ausfüllen sollen, was<lb/>
<name type="person" ref="per:97769">Mussil</name> ihnen positiv beantwortet hat. IFES und das Berufsforschungs<lb break="no"/>institut hat ebenfalls einen Fragebogen an die Unternehmer bezüglich<lb/>
Berufschancen und Berufsbilder ausgeschickt. Hier mochte die Handels<lb break="no"/>kammer das Berufsforschungsinstitut sehr gerne gemeinsam mit der<lb/>
Arbeiterkammer und dem Gewerkschaftsbund betreiben.<lb/>
</p>
            <pb n="09-0036" facs="09_1972-01-17_0036.jpg"/>
            <p xml:space="preserve">ANMERKUNG FÜR <name type="person" ref="per:98053">WANKE</name>: Bitte klarstellen, ob noch immer eine Ab<lb break="no"/>lehnung von Seiten der AK und des ÖGB gegen eine solche gemein<lb break="no"/>same Institutsarbeit besteht.<lb/>
</p>
            <p xml:space="preserve">Von der Patentverwertung verlangte ich, dass der<lb/>
Handelskammervertreter einen Termin genannt bekommt, bis zu welchem<lb/>
er meinen Herren einen entsprechenden Vorschlag uns unterbreiten<lb/>
müsste.<lb/>
</p>
            <p xml:space="preserve">Die EWG-Intervention wird unterbleiben und <name type="person" ref="per:97769">Mussil</name> ist damit einver<lb break="no"/>standen, dies zu einem späteren Zeitpunkt zu machen. Gleichzeitig<lb/>
wollte er wissen, ob ein Handelskammermann bei dieser Intervention<lb/>
anwesend sein wird und ich setzte ihm die Gründe, die insbesondere<lb/>
<name type="person" ref="per:97632">Kirchschläger</name> vertritt auseinander. Damit meint nämlich <name type="person" ref="per:97632">Kirchschläger</name><lb/>
würde die Gruppe, es ist ja nur <name type="person" ref="per:137933">Marquet</name> und <name type="person" ref="per:97867">Reiterer</name> vorgesehen,<lb/>
nicht mehr bis zu den Spitzenmännern in den einzelnen Hauptstädten<lb/>
vorstossen.<lb/>
</p>
            <p xml:space="preserve">IFES und Ratio machen nun eine Befragung über Management-Schulung,<lb/>
auch hier fürchtet <name type="person" ref="per:97769">Mussil</name>, dass manipuliert wird und dass der Frage<lb break="no"/>bogen so abgefasst ist, dass kein objektives Urteil entsteht.<lb/>
Ich habe ihm zugesichert, dass wir im Zuge unserer Managementschulungs<lb break="no"/>vereines mit IFES und Ratio Besprechungen führen sollten und ich bin über<lb break="no"/>zeugt davon, dass sie sich dann unseren Wünschen bzgl. der möglichen<lb/>
Informationen anschliessen werden.<lb/>
</p>
            <p xml:space="preserve">ANMERKUNG FÜR <name type="person" ref="per:98053">WANKE</name>: Bitte bei meinem Vortrag vor der Management<lb break="no"/>schulungs-Konstituierung entsprechenden Hinweis in meine Stichwort-<lb/>
Rede-Unterlage.<lb/>
</p>
            <p xml:space="preserve"><name type="person" ref="per:97769">Mussil</name> erzählt, dass <name type="person" ref="per:125823">Hanisch</name> ihn aufgefordert hätte, er sollte<lb/>
zustimmen, dass für Erdöl Metalle, Schaf- und Baumwolle, Brenn<lb break="no"/>stoffe und pflanzl. Fette eine Vorratshaltung eingeführt wird.<lb/>
Die Lagerhaltungskosten müssten – so ist <name type="person" ref="per:97769">Mussil</name> der Meinung –<lb/>
vom Staate subventioniert werden. <name type="person" ref="per:125823">Hanisch</name> hat gemeint, die Bundes<lb break="no"/>kammer begnügt sich damit, dass sie eventuelle Abgaben für Importe<lb/>
von 0,4 % – 3 % als Betriebsausgaben absetzen kann. Ich habe sofort<lb/>
<pb n="09-0037" facs="09_1972-01-17_0037.jpg"/>erklärt, dass sie dies sowieso können und <name type="person" ref="per:97769">Mussil</name> wird sicherlich nicht<lb/>
damit einverstanden sein. Er hat mir auch seinen Plan mitgeteilt,<lb/>
dass nämlich die erste Anschaffung für die Lagerhaltung dieser Produkte<lb/>
nicht in die Bilanz, d.h. in das Vermögen des Betriebes aufgenommen werden<lb/>
muss. Dadurch würde eine stille Reserve bilanzmässig vom Umlaufvermögen<lb/>
entstehen. Wo eine inländische Produktion wie bei Erdöl vorliegt, könnte<lb/>
unmöglich eine Importabgabe allein erhoben werden, dies würde gegen das<lb/>
GATT verstossen, sondern hier müsste man ähnlich wie das seinerzeit bei<lb/>
Sterk geschehen ist, zwar eine generelle Abgabe einführen und dann<lb/>
aber die inländische Produktion wieder durch Rückzahlung entlasten.<lb/>
</p>
            <p xml:space="preserve">Die Kleinstgewerbekredite, wo der Bund, das Land und die Handelskammer<lb/>
den Bewerbern bis zu 70.000 S den Kredit direkt mit einer Verzinsung von<lb/>
3,5 % bis 5,25 % je nach Länge der Laufzeit und je nach Ländern verschieden<lb/>
gewährt, soll vereinheitlicht werden. Ich ersuchte <name type="person" ref="per:97769">Mussil</name> ebenso wie<lb/>
ich <name type="person" ref="per:97749">Mitterer</name>, den ich in einem Konzert am Sonntag getroffen habe, auffor<lb break="no"/>derte, eine entsprechenden Antrag bei mir zu stellen, damit diese Aktionen<lb/>
in den Ländern vereinheitlicht werden. <name type="person" ref="per:97769">Mussil</name> meinte, die grösste Schwierig<lb break="no"/>keit wird darin bestehen, dass die einzelnen Präsidenten ihren Mitgliedern<lb/>
dann mitteilen, dass sie sich eingesetzt haben, dass er den Kredit bekommen<lb/>
hat. Diese Briefankündigung, die ein politisches Geschäft darstellt, müsste<lb/>
ja nicht unbedingt unterbleiben, auch dann wenn die Aktionen als einheit<lb break="no"/>lich betrachtet werden können.<lb/>
</p>
            <p xml:space="preserve">Der Weingrosshandel unter Führung von <name type="person" ref="per:132520">Petermichl</name> und Dr. <name type="person" ref="per:112567">Christian</name> von der<lb/>
Handelskammer will, dass ich mich für einen Import von 500–700.000 hl ein<lb break="no"/>setze. Die Ernte 1970/71 hat 3,2 Mio. hl erbracht, die heurige Ernte 1971/72<lb/>
nur 1,6 Mill. hl. Daher ist das Lager vom 30.5.1971 mit 3,2 Mill. hl heute<lb/>
weitestgehend aufgebraucht. Ausserdem ist die Lagerangabe falsch gewesen,<lb/>
da viele Doppelmeldungen, wo der Produzent gleichzeitig Händler war wurden<lb/>
die Ziffern doppelt gezählt, beinhaltet sind. Eine Neuerhebung am 31.12.<lb/>
wird zeigen, dass die Lager wesentlich kleiner sind. Die Landwirtschafts<lb break="no"/>kammer schätzt, dass in die neue Ernte maximal mit einem Lager von<lb/>
500.000 hl gegangen wird und dass einzelne Winzergenossenschaften aber<lb/>
vor allem einmal die privaten Händler nicht mehr den Anschluss finden<lb/>
werden, da der Verbrauch 250.000 hl pro Monat beträgt. Aus diesem<lb/>
Grund wünschen sie, dass 500–700.000 hl importiert werden sollen. Die<lb/>
Importpreise sind jetzt um 1.– S gestiegen und betragen schon incl. Zoll<lb/>
und sonstigen Abgaben 8.– S pro Liter. <choice><choice><sic>Die</sic><corr>Da die</corr></choice></choice> österr. Erzeugerpreise 3 – 4.– S<lb/>
<pb n="09-0038" facs="09_1972-01-17_0038.jpg"/>im Vorjahr betragen haben und jetzt schon<add>[auf]</add> 7.50 bis 8.– S gestiegen sind,<lb/>
meint der Importhandel wäre ein entsprechender Import auch aus preisdämpfen<lb break="no"/>den Gründen dringendst notwendig. Da der Finanzminister an Ausgleichsteuer<lb/>
und Zoll ca. 4.– S pro Liter erlöst, würden die 500 bis 700.000 hl fast<lb/>
200 bis 280 Mill. S Zolleinnahmen dem Finanzminister bringen. Auserdem<lb/>
hat der Handel in den letzten Jahren sich mit den Genossenschaften<lb/>
dahingehend geeinigt, eine grössere Werbung im Rahmen des Weinwirtschafts<lb break="no"/>fonds durchzuführen und es würde jetzt die Gefahr bestehen, dass wenn<lb/>
man keinen Wein zum Verschneiden kriegt, man gar nicht mehr die entsprechen<lb break="no"/>den Export in die BRD tätigen könnte. Auch dort ist der Exporterlös sehr<lb/>
gestiegen, während man im Vorjahr 70–80 Pfennige erlöst hat, kommt man<lb/>
jetzt schon auf DM 1.20 pro Liter.<lb/>
</p>
            <p xml:space="preserve">ANMERKUNG FÜR <name type="person" ref="per:98053">WANKE</name>: Bitte vorbereitend <name type="person" ref="per:97819">Pleschiutschnig</name> fragen, ob<lb/>
ein solcher Import beabsichtigt ist, wenn nicht, werde ich mit <name type="person" ref="per:98055">Weihs</name><lb/>
sprechen, um ihn zu einem solchen Import zu veranlassen.<lb/>
</p>
            <p xml:space="preserve">Als nächstes wollten sie wissen, ob wir in der Gewerbeordnung nach<lb/>
wie vor darauf bestehen, dass die Winzergenossenschaften der Gewerbe<lb break="no"/>ordnung unterliegen, was ich im Prinzip bejahte, doch hat <name type="person" ref="per:97584">Jagoda</name> ausge<lb break="no"/>führt, dass wir jetzt gerade Verhandlungen mit der Landwirtschaftskammer<lb/>
führen. Die AIK-Kredite wurden ihnen auf meine Intervention 1971 gewährt<lb/>
und sie hoffen, dass auch 1972 der Landwirtschaftsminister sie an dieser<lb/>
Kreditaktion teilnehmen lässt. Falls dies nicht der Fall sein sollte,<lb/>
werden sie bei mir vorsprechen und ich werde dann neuerdings bei <name type="person" ref="per:98055">Weihs</name><lb/>
intervenieren. Viertes wollten sie wissen, ob der Produzentenzukauf,<lb/>
den das Finanzamt mit 20–30 % genehmigt, ob dieser auch gewerbeordnungs<lb break="no"/>mässig gedeckt ist. Dies ist nicht der Fall, doch war in den vergangenen<lb/>
Jahren es nicht möglich, dass irgendwelche Interventionen beim FM oder gar<lb/>
beim Landwirtschaftsminister zielführend gewesen sind.<lb/>
</p>
            <p xml:space="preserve">Gen.Sekr. <name type="person" ref="per:98097">Wodak</name> kam, um vor seiner Reise nach Frankreich, er führt die<lb/>
österr.-franz. Gemischte Kommission, mich noch zu informieren, was er<lb/>
beabsichtigt. Die Franzosen hätten grosses Interesse gezeigt, eine Koopera<lb break="no"/>tion mit Österreich auf folgenden Gebieten: Österreich soll in die franz.-<lb/>
afrikanischen Länder stärker eingeschaltet werden und dafür hofft oder<lb/>
wünscht Frankreich, dass es bei den Ostgeschäften von uns entsprechende<lb/>
Information bekommt und wir hier gemeinsam auf den Ostmärkten auftreten.<lb/>
Ich wehrte mich sofort gegen diese Idee, da ich das Gefühl habe, dass<lb/>
<pb n="09-0039" facs="09_1972-01-17_0039.jpg"/>gerade hier von seiten der Franzosen mit unserer Unterstützung in<lb/>
die Oststaaten eingedrungen wird und wir andererseits in die franz.-<lb/>
afrikanischen Staaten, die nicht nur weiter von uns entfernt sind<lb/>
sondern wo doch auch die Franzosen uns nur am Rande mitmachen lassen,<lb/>
kaum die Chance haben, irgendwie exportmässig stärker aufzutreten.<lb/>
Gerade die letzten Tage haben gezeigt, wie die Franzosen in Rumänien<lb/>
uns aus Kooperationen, die die VÖEST mit der Verzinkungsanlage<lb/>
abschliessen wollte, aus dem Geschäft hinausdrängen will. <name type="person" ref="per:98097">Wodak</name> wird<lb/>
diese Überlegungen noch mit <name type="person" ref="per:97632">Kirchschläger</name> besprechen und dann<lb/>
äusserst vorsichtig vorgehen.<lb/>
</p>
            <p xml:space="preserve"><name type="person" ref="per:98097">Wodak</name> trifft vor seiner Abreise noch <name type="person" ref="per:97940">Semjonow</name> und wird mit dem sowj.<lb/>
SALT-Delegierten, der gleichzeitig auch die europ. Gemeinschafts<lb break="no"/>verhandlungen zu verfolgen hat und in der Wirtschaftspolitik nach<lb/>
Aussage <name type="person" ref="per:98097">Wodaks</name> auch eine gewisse Rolle spielt, die Gaslieferung sowie<lb/>
das Nachlassen der österr. Exporte in die Sowjetunion und insbesondere<lb/>
die Gründung einer sowjetischen Bank in Wien besprechen. <name type="person" ref="per:98097">Wodak</name> hat<lb/>
seinerzeit als Botschafter sich für diese Wirtschaftsfragen in Moskau<lb/>
sehr eingesetzt und möchte natürlich auch jetzt noch nicht nur auf den<lb/>
Laufenden gehalten werden, sondern seine guten Dienst anbieten, damit<lb/>
diese Fragen weitergetrieben werden. Ich persönlich fürchte, dass<lb/>
hier ein gewisses Wunschdenken von <name type="person" ref="per:98097">Wodak</name> vorliegt, doch soll man<lb/>
natürlich alle Unterstützung, die man von anderen Ressorts bekommt,<lb/>
in Anspruch nehmen und vor allem Initiativen von fremden Ressorts<lb/>
niemals entgegentreten, nur weil vielleicht die Kompetenz aus<lb break="no"/>schliesslich bei uns hier liegt. Ich glaube, es ist daher sehr sinnvoll,<lb/>
dass in Hinkunft sowohl <name type="person" ref="per:97543">Heindl</name> als auch <name type="person" ref="per:98053">Wanke</name>, vor allem aber auch na<lb break="no"/>türlich ich, sich Zeit nehmen, um mit <name type="person" ref="per:98097">Wodak</name> die einzelnen wirt<lb break="no"/>schaftspolitischen Probleme zu besprechen und ihn zu informieren.<lb/>
Er dürfte scheinbar im eigenen Haus mit der Wipol, das ist die<lb/>
Sektion III, nicht sehr gute Verbindungen haben, denn sonst müsste<lb/>
er ja über <name type="person" ref="per:137933">Marquet</name> und seine Leute über die Einzelheiten genau infor<lb break="no"/>miert sein und als Generalsekretär hätte er auch die Möglichkeiten,<lb/>
entsprechende Weisungen den einzelnen Referenten bei den Verhand<lb break="no"/>lungen zu geben. Vielleicht gibt es hier auch Spannungen, sie<lb/>
es zwischen dem Minister und ihm solche geben soll, weshalb er<lb/>
diesen Weg nicht gehen will, die zweite Möglichkeit ist, dass er<lb/>
sich sagt, dass die Beamten als ressortfremd bei den Verhandlungen<lb/>
<pb n="09-0040" facs="09_1972-01-17_0040.jpg"/>die einzelnen Problem der Wirtschaftspolitik nicht anschneiden, geschwei<lb break="no"/>ge denn seine Intentionen vortragen und deshalb möchte er auf direktem Kont<lb break="no"/>taktwege seine Wünsche bei uns deponieren.<lb/>
</p>
            <p xml:space="preserve">ANMERKUNG FÜR <name type="person" ref="per:97543">HEINDL</name>: Bitte Vorsorge treffen, dass man seine Informationen<lb/>
dann auch tatsächlich den einzelnen Referenten wie z.B. <name type="person" ref="per:108322">Meisl</name>, aber auch vor<lb/>
allem <name type="person" ref="per:97426">Fälbl</name> zur Kenntnis bringt.<lb/>
</p>
            <p xml:space="preserve"><name type="person" ref="per:97646">Koppe</name> und <name type="person" ref="per:98053">Wanke</name> haben mit Frau Minister <name type="person" ref="per:107938">Leodolter</name> und dem Leiter der Um<lb break="no"/>weltschutzsektion eine Besprechung gehabt. Ich habe sie zuletzt abge<lb break="no"/>holt und war sehr erstaunt, als mich <name type="person" ref="per:107938">Leodolter</name> fragte, ob die beiden Ge<lb break="no"/>nossen sind. Ebenso wusste die beiden nicht, dass auch der Leiter der<lb/>
Umweltschutzsektion ebenfalls ein Genosse ist. Sie führten deshalb unter<lb/>
vier Genossen ein Gespräch, wobei keiner dem anderen politisch eigentlich<lb/>
über den Weg traute. Ich muss sagen, ein Gipfelpunkt von Koordination.<lb/>
<name type="person" ref="per:107938">Leodolter</name>, die bis jetzt niemals noch während der Dienstzeit essen ge<lb break="no"/>gangen ist und darüber sehr unglücklich war, wurde von uns in unsere<lb/>
Institut eingeführt und sie wird, wie sie mir versicherte, gerne immer<lb/>
an dem Essen und an den Diskussionen teilnehmen. Dies ist für uns ein<lb/>
ungeheurer Gewinn, weil sich dann ein Minister vielleicht wirklich ständig<lb/>
in unserem Institut trifft und dies wird dem Institut einen gewissen<lb/>
Auftrieb geben und andererseits aber vor allem uns die Möglichkeit auch nicht<lb/>
nur Wirtschaftsprobleme sondern Umweltschutzprobleme mit ihr direkt gleich<lb/>
zu kontaktieren.<lb/>
</p>
            <p xml:space="preserve"><name type="person" ref="per:108609">Sterk</name>, der den OECD-Energiepolitik-Bericht ausgearbeitet hat, ist mit<lb/>
<name type="person" ref="per:97467">Gasser</name> und <name type="person" ref="per:112191">Mayer</name> gekommen, um die endgültige Fassung vorzulegen. Die an<lb break="no"/>deren Ressorts insbesondere das Finanzministerium haben sich zu einigen<lb/>
Punkten noch nicht geäussert, die ausschliesslich ihn betreffen. Da der<lb/>
Bericht über die <choice><choice><sic>Wikord</sic><corr>Wirtschaftliche Koordination</corr></choice></choice>, d.h. dem Staatssekretariat beim BKA, vorgelegt<lb/>
wird, muss ich mich noch mit den Einzelheiten, die <name type="person" ref="per:98034">Veselskys</name> Leute<lb/>
angeregt haben, mit <name type="person" ref="per:98034">Veselsky</name> auseinandersetzen.<lb/>
</p>
            <p xml:space="preserve">ANMERKUNG FÜR <name type="person" ref="per:98053">WANKE</name>: Bitte die Wünsche mit <name type="person" ref="per:107953">Buchauer</name> besprechen und darauf<lb/>
hinweisen, dass es nicht sehr zielführende Kritiken gewesen sind. Der Ein<lb break="no"/>leitungssatz, den er für die Empfehlungen gemacht hat, wird dagegen von ihm<lb/>
auf alle Fälle übernommen.<lb/>
</p>
            <p xml:space="preserve">Bei den Empfehlungen habe ich davor gewarnt, in hinkünftigen Massnahmen die<lb/>
österreichischen innenpolitischen Entscheidungen zu präjudizieren, u.a.<lb/>
wünscht natürlich die ÖMV, dass natürlich der Förderzins vereinheitlicht<lb/>
wird und sie stellen sich dabei vor, dass die 15 %-ige Abgabe in den Alt<lb break="no"/>gebieten wie z.B. Wiener Becken auf die 6–8 %-ige Abgabe in den neuen Auf<lb break="no"/>schliessungs¬ <pb n="09-0041" facs="09_1972-01-17_0041.jpg"/>gebieten reduziert wird. Ebenso möchte die Elektrizitätssektion, dass<lb/>
man jetzt bereits hineinschreibt, dass ein Elektrizitätsförderungsgesetz<lb/>
auch in Hinkunft Partnerschaftsbegünstigung nicht nur für Kernkraft<lb break="no"/>werke sondern für jedes Gemeinschaftskraftwerk gegeben werden soll.<lb/>
Ebenso wünschen sie einen Hinweis, dass in Hinkunft pauschalierte Bau<lb break="no"/>kostenzuschüsse durch die amtliche Preisregelung festgelegt werde. Auch<lb/>
diese innerösterreichische Vorgangsweise glaube ich sollte man nicht der<lb/>
OECD mitteilen, damit dies dann in Form eines Berichtes nach Österreich<lb/>
kommt, wo dies empfohlen wird und sich dann die einzelnen Firmen resp.<lb/>
Gesellschaften auf diese Forderung der OECD berufen können.<lb/>
</p>
            <p xml:space="preserve">ANMERKUNG FÜR <name type="person" ref="per:98053">WANKE</name>: Bitte Vorkehrung treffen, dass der Finanzminister<lb/>
über sein Büro resp. die anderen davon betroffenen Minister, auch der<lb/>
Verkehrsminister, von unserer Stellungnahme erfahren und diese auch dann<lb/>
letzten Endes akzeptieren. Was wir nämlich innerösterreichisch machen<lb/>
wollen, brauchen wir uns nicht über die OECD empfehlen lassen.<lb/>
</p>
            <p xml:space="preserve">Min.Rat <name type="person" ref="per:112191">Mayer</name> berichtete bei dieser Gelegenheit, dass er mit Vorarlberg<lb/>
Verhandlungen geführt hat über Herabsetzung des Flächenzinses. Ursprüng<lb break="no"/>lich wollte die OB den Vorarlbergern den Kompromissvorschlag des<lb/>
Finanzministeriums als unseren Vorschlag mitteilen. Dies hätte dazu<lb/>
geführt dass die Vorarlberger dann erklärt hätten, das sei unbefriedigend<lb/>
und man soll mit ihnen darüber verhandeln. Aus diesem Grunde habe ich<lb/>
verlangt, die Vorarlberger müssten uns dieses Kompromiss vorschlagen<lb/>
und wir würden dann diesem Kompromiss zustimmen. Darüber sind die Vor<lb break="no"/>arlberger nicht sehr entzückt, sie werden sich aber sicherlich dazu<lb/>
entschliessen, da sie ansonsten den schon vereinbarten, mit <name type="person" ref="per:97749">Mitterer</name><lb/>
festgelegten, wesentlich höheren Flächenzins bezahlen müssen.<lb/>
</p>
            <p xml:space="preserve">Der Freie Wirtschaftsverband hat zweimal im Jahr eine grosse Vorstands<lb break="no"/>sitzung, wo er auch die Ländervertreter und die Sekretäre zusammenruft.<lb/>
Bis jetzt habe ich immer Gelegenheit gehabt, bei diesen Sitzungen zu<lb/>
referieren. Diesmal sollte ich über die Förderungsmassnahmen des Mini<lb break="no"/>steriums sprechen. Ich habe aber darüber hinaus die uns vom seinerzeitigen<lb/>
Verbandstag beschlossenen Resolutionen resp. Anträge referiert und<lb/>
gleichzeitig darauf hingewiesen, <choice><choice><sic>war</sic><corr>was</corr></choice></choice> wir in den einzelnen Punkten<lb/>
erfüllen können und wo wir z.B. in der Kartellfrage eben nicht zustän<lb break="no"/>dig sind. Darüber hinaus habe ich den Freien Wirtschaftsverband empfohlen<lb/>
er sollte doch seinen Sekretärstagungen resp. Gesamtvorstandssitzungen,<lb/>
<pb n="09-0042" facs="09_1972-01-17_0042.jpg"/>die ja nur zweimal im Jahr stattfinden, eine Aktion besonders<lb/>
herausstreichen und sie als Forderungsprogramm hinstellen. Diesmal<lb/>
empfahl ich ihnen, sie sollten über die Kleinstkreditaktion, die<lb/>
entsprechenden Beschlüsse fassen. <name type="person" ref="per:97308">Abt</name>, der de wirtschaftspolitische<lb/>
und gewerberechtliche Referent des Verbandes ist, meinte, dass in<lb/>
ihrem Zielprogramm ja alle diese Forderungen bereits verankert sind.<lb/>
Ich habe aber dann doch alle davon überzeugen können, dass es nicht<lb/>
so sehr darauf ankommt, zu sagen, dass man alles schon verlangt hat,<lb/>
sondern, dass es darauf ankommt einen Punkt besonders herauszustrei<lb break="no"/>chen. Wenn z.B. aus dieser Tagung und es wurde dann so beschlossen,<lb/>
die entsprechende Vereinheitlichung der Kleinstkreditaktionen, wei<lb break="no"/>ters eine Verbilligung des Zinses auf 3,5 % verlangt wird, wenn darüber<lb/>
hinaus dann noch gesagt wird, dass die entsprechenden Budgetmittel<lb/>
bereitgestellt werden müssen, auch dann, wenn durch Budgetüberschrei<lb break="no"/>tungsgesetzes dafür vorgesorgt werden muss, dann ist das eine sehr<lb/>
konkrete Forderungen. Ich hatte mit <name type="person" ref="per:97311">Androsch</name> bereits die prinzipielle<lb/>
Zusicherung des Finanzministers erreicht und dadurch könnte ich ihnen<lb/>
eben jetzt schon versichern, dass diese Forderung auch wird er<lb break="no"/>füllt werden. Für die nächste Gesamtvorstandssitzung habe ich ihnen<lb/>
dann empfohlen, wäre es zielführend, die Frage der Handelskammer<lb break="no"/>wahlen und Änderung der Wahlordnung an die Spitze ihrer Forderungen<lb/>
zu stellen. Denn auch hier würde wahrscheinlich die Handelskammer<lb/>
nachgeben. Hier könnte ja der Freie Wirtschaftsverband, wenn die Han<lb break="no"/>delskammer ihren berechtigten Forderungen nicht Rechnung tragen will,<lb/>
immer drohen, dass eine Änderung der Handelskammer-Wahlordnung, aber<lb/>
auch des Handelskammergesetzes nur einer einfachen Mehrheit bedarf und<lb/>
deshalb wird die Handelskammer sehr wohl ein Kompromiss anstreben<lb/>
müssen. Bei vollkommen sturer Haltung könnte nämlich, sei es eine<lb/>
Regierungsvorlage oder vor allem ein Initiativantrag der soz.<lb/>
Abgeordneten dem dann mit Mehrheitsbeschluss Rechnung tragen.<lb/>
</p>
            <p xml:space="preserve">Durch eine überlange Diskussion im Freien Wirtschaftsverband<lb/>
kam ich zur Regierungsvorbesprechung zu spät. <name type="person" ref="per:97668">Kreisky</name> selbst aber<lb/>
kam ebenfalls um eine halbe Stunde zu spät, da er mit <name type="person" ref="per:97917">Schleinzer</name><lb/>
die Informationsbesprechung hatte. <name type="person" ref="per:97917">Schleinzer</name> verlangte, wie man<lb/>
mir nachher mitteilte, eine permanente Information. Ausserdem wünscht<lb/>
er, dass die grosse Oppositionspartei nicht nur zur Mehrwertsteuer,<lb/>
sondern zu allen Steuerprobleme gehört und gefragt wird. Über die<lb/>
Personalprobleme der Verstaatlichten wird am Mittwoch zwischen<lb/>
<name type="person" ref="per:97917">Schleinzer</name> und <name type="person" ref="per:97668">Kreisky</name> weiter verhandelt. Die Wünsche der ÖVP<lb/>
<pb n="09-0043" facs="09_1972-01-17_0043.jpg"/>beim Stabilitätsprogramm mitzuarbeiten, hat <name type="person" ref="per:97668">Kreisky</name> derart beant<lb break="no"/>wortet, dass dafür die Sozialpartner zuständig sind. Wie wir nun er<lb break="no"/>fahren konnten, hat <name type="person" ref="per:97922">Schmitz</name> <name type="person" ref="per:97775">Nemschak</name> aufgefordert, bei der Aussprache<lb/>
in der Paritätischen Kommission dieses grosse Programm anzukündigen,<lb/>
um scheinbar der ÖVP eine entsprechende Mitwirkung zu ermöglichen.<lb/>
<name type="person" ref="per:97769">Mussil</name> selbst hat gehofft, dass dann seine Wünsche bezüglich der Lohn<lb break="no"/>politik und vor allem der Steuerpolitik stärker berücksichtigt werden.<lb/>
</p>
            <p xml:space="preserve"><name type="person" ref="per:97668">Kreisky</name> wünschte einen Bericht über die Vösläu-Vorschläge in den<lb/>
nächsten Stunden. <name type="person" ref="per:97488">Gratz</name> vom Klub wünscht einen Bericht über die Tätig<lb break="no"/>keit der einzelnen Minister, nicht was auf gesetzlichem Sektor geschehen<lb/>
soll oder geschehen ist.<lb/>
</p>
            <p xml:space="preserve">ANMERKUNG FÜR <name type="person" ref="per:97646">KOPPE</name>: Bitte die beiden Berichte unverzüglichst absenden.<lb/>
</p>
            <p xml:space="preserve">Über das internationale Treffen <name type="person" ref="per:97668">Kreisky</name> - <name type="person" ref="per:114110">Brandt</name> - <name type="person" ref="per:137935">Saragat</name> - <name type="person" ref="per:139639">Francini</name> -<lb/>
<name type="person" ref="per:139638">Judi</name> oder <name type="person" ref="per:97479">Graber</name> am 6.11. wird am 21. Jänner nachmittags im Parlament<lb/>
um 15 Uhr die davon betroffenen Minister zusammentreten, um <name type="person" ref="per:97668">Kreisky</name><lb/>
eventuelle Informationen zu geben. Ich bin mir nicht ganz klar,<lb/>
um was es sich dabei handelt, denn <name type="person" ref="per:97668">Kreisky</name> ist doch z.B. über die<lb/>
Integration im Detail so informiert, dass ich ihm kaum mehr zusätzliche<lb/>
Information geben kann. Nach der Ministerratssitzung am nächsten<lb/>
Dienstag, 25.1. werden die Minister, die mit Aichfeld-Murboden<lb/>
beschäftigt sind, neuerdings zusammentreten. Eine Neueinführung ist<lb/>
dass die LH-Stv. aber auch die LH, soweit sie von uns gestellt werden,<lb/>
mit den Parteiobmännern alle sechs Wochen zu einer Information zusammen<lb break="no"/>kommen sollen. Darüber hinaus wüschen sie, dass wenn entscheidende<lb/>
Fragen zur Diskussion stehen, wie z.B. die Verlängerung der Wirt<lb break="no"/>schaftsgesetze und insbesondere die letzten Phasen der Verhandlungen<lb/>
durch Informationstelegramme informiert werden. Es dürfte hier eine<lb/>
Informationslücke zwischen den Landeshauptleuten, Stellvertretern und<lb/>
Parteiobmännern und der Regierung bestehen, die jetzt geschlossen werden<lb/>
soll. Ich selbst fürchte und die anderen haben dies auch lauthals be<lb break="no"/>stätigt, dass nur das erste Mal eine solche Aussprache funktionieren<lb/>
wird, in weiterer Folge werden die LH, resp. Stv. wahrscheinlich gar<lb/>
nicht so weit nach Wien reisen um hier Informationen von den Regierungs<lb break="no"/>mitgliedern zu erhalten. Voraussetzung für eine solche für die weiter<lb/>
entfernten Länder aufreibende Arbeit wäre, das tatsächliche Erst<lb break="no"/>informationen, die sonst nirgends zu erhalten wären, an sie gegeben<lb/>
<pb n="09-0044" facs="09_1972-01-17_0044.jpg"/>werden. Infolge der Tüchtigkeit der Massenmedien, insbesondere des<lb/>
Fernsehens und des Rundfunks, erfährt man aber doch in Wirklichkeit<lb/>
den grössten Teil aus der Presse oder dem Rundfunk und Fernsehen, sodass<lb/>
in Wirklichkeit eine solche Information kaum mehr einen Neuigkeitswert<lb/>
hat. Dasselbe spielt sich doch im Parteivorstand alle Monate ab. Hier<lb/>
sollten und werden die einzelnen Parteivorstandsmitglieder und alle<lb/>
Landeshauptleute oder Stellvertreter sind doch gleichzeitig Mitglieder<lb/>
des Parteivorstandes, ins Detail informiert. Allerdings haben sie<lb/>
so wenig Zeit, dass es kaum mit Ruhe <name type="person" ref="per:97668">Kreiskys</name> Referat anhören. Daran<lb/>
schliesst sich meistens eine kurze Diskussion an und das Ganze nennt<lb/>
sich dann Information und Beschlussfassung über wichtige Probleme.<lb/>
Die Parteivorstandssitzungen sind auch in der letzten Zeit konnte<lb/>
ich das feststellen, verhältnismässig sehr schlecht besucht. Wenn nun<lb/>
darüber hinaus noch einmal zumindest alle sechs Wochen die weit ent<lb break="no"/>fernten Länder zu einer Informationstagung anreisen sollen, dann habe<lb/>
ich grösste Befürchtung, dass dies ebenfalls auf längere Sicht gesehen,<lb/>
beim dritten, vierten Mal wahrscheinlich schon eine richtiggehende<lb/>
Pleite wird werden, <name type="person" ref="per:97891">Salcher</name>, der LH-Stv. von Tirol hat bei einer<lb/>
Präsidiumsbesprechung diesen Vorschlag gemacht. Es ist richtig, dass<lb/>
gerade er sich sehr intensiv um eine Information bemüht. Ich glaube aber<lb/>
dass es zielführender wäre, wenn – so wie wir – ihm jede Information<lb/>
geben und in seiner Arbeit tatkräftigst unterstützen, dies auch die<lb/>
einzelnen Minister tun würden. Ich persönlich glaube, dass die Haupt<lb break="no"/>aufgabe eines Gremiums des Parteivorstandes in Wirklichkeit darin be<lb break="no"/>steht, in normalen Zeiten durch Personalbestätigungen, d. h. durch Be<lb break="no"/>setzung von Posten, dem Mann einen entsprechenden Rückhalt zu geben,<lb/>
dass er das Vertrauen der Partei hat und deshalb dort entsprechend<lb/>
Arbeit leisten kann. Die Personalpolitik ist in meinen Augen das Kern<lb break="no"/>problem jedweder Aktivität. In Krisenzeiten oder bei kritischen Ent<lb break="no"/>scheidungen muss der Parteivorstand existieren, um einen entsprechenden<lb/>
Beschluss der für die Partei verbindlich ist, auch herbeiführen zu<lb/>
können. In den sonstigen normalen Tätigkeiten aber ist der Partei<lb break="no"/>vorstand nichts anderes als ein Berichtsforum und je besser eine Partei<lb/>
geführt wird, umso weniger Diskussionen gibt es dann in diesem Forum.<lb/>
Um aber nicht in den einzelnen Ländern und den einzelnen Organisationen<lb/>
Misstimmungen aufkommen zu lassen, ist die wichtigste Voraussetzung, dass<lb/>
eine gute Information in diesen Organen hineingetragen wird, die wirk<lb break="no"/>lich administrative Arbeit müsste aber von den einzelnen Ministerbüros<lb/>
im engsten Einvernehmen mit den örtlichen Landesregierungen resp.<lb/>
Genossen in diesen Landesregierungen erfolgen. Auch dieses Problem<lb/>
ist wieder ein rein personelles, wo nämlich die Minister entsprechende<lb/>
<pb n="09-0045" facs="09_1972-01-17_0045.jpg"/>Ministerbüros installieren können, wo die Landesregierung entsprechende<lb/>
Leute organisatorisch eingesetzt haben, wo vielleicht insbesondere<lb/>
die Funktionäre für die einzelnen Detailprobleme interessieren und<lb/>
deshalb Kontakt mit dem Ministerbüro suchen, muss es und kann es<lb/>
funktionieren. Wo diese personelle Arbeit nicht geleistet wurde<lb/>
oder nicht durchgeführt werden könnte ist in Wirklichkeit jedwede<lb/>
Hoffnung auf einen guten Kontakt und auf eine gute positive Arbeit<lb/>
in Wirklichkeit zu begraben.<lb/>
</p>
            <p xml:space="preserve">Bei der 65-Jahr-Feier des Freien Wirtschaftsverbandes für <name type="person" ref="per:97656">Ludwig Kostroun</name><lb/>
konnte ich wieder einmal feststellen, welche Qual und welche Anstren<lb break="no"/>gung dies eigentlich für einen Jubilar wie <name type="person" ref="per:97656">Kostroun</name> bedeutet. <name type="person" ref="per:97656">Kostroun</name><lb/>
selbst ist heute ein schwerkranker Mann, der gleichzeitig natürlich<lb/>
sich um die Partei grosse Verdienste erworben hat. Mit Recht haben<lb/>
deshalb alle Redner diese Tätigkeit insbesondere in der illegalen<lb/>
Zeit herausgestrichen. <name type="person" ref="per:97656">Kostroun</name> selbst war sehr gerührt und ich<lb/>
hatte immer die Angst, dass ihn womöglich noch irgendetwas bei dieser<lb/>
Feier passiert. Unter Tränen dankte er für die Bezeugung der Freundschaft,<lb/>
die ihm alle Referenten zum Ausdruck gebracht haben und er wies darauf<lb/>
hin, dass er sich gerne an diese Zeit zurückerinnert und glücklich ist,<lb/>
sie mitgemacht zu haben. Ich habe es vorgezogen und ich glaube, das<lb/>
ist wirklich der bessere, für mich auf alle Fälle der einzige Weg,<lb/>
solchen Ehrungen auszuweichen. Ich bin neugierig, ob ich diese<lb/>
Meinung auch in aller Zukunft aufrechterhalten werde.<lb/>
</p>
            <p xml:space="preserve">Beim Mittagessen hat <name type="person" ref="per:97676">Tommy Lachs</name> neuerdings das Problem der Preisentwick<lb break="no"/>lung zur Sprache gebracht. Er hat mit <name type="person" ref="per:97627">Heinzi Kienzl</name> eine diesbezügliche<lb/>
Aussprache unter vier Augen gehabt und wollte mir deshalb ebenfalls<lb/>
unter vier Augen die Ergebnisse mitteilen. Ich verstehe nicht, warum<lb/>
er dies nicht in dem grossen Kreis unserer Genossen gesagt hat, denn<lb/>
in Wirklichkeit brachte er nur zum Ausdruck, dass etwas geschehen muss.<lb/>
<name type="person" ref="per:97627">Heinzi Kienzl</name> meint, es müsste doch eine Organisation in Form einer<lb/>
Arbeitsgruppe aufgebaut werden, die sich mit dem Problem der weiteren<lb/>
Preisentwicklung intensiv beschäftigt. <name type="person" ref="per:97311">Androsch</name> selbst hat erklärt,<lb/>
dass es nicht bereit ist, in das grosse wirtschaftspolitische Forum<lb/>
zu kommen. Scheinbar passt ihm die Sekretariatsführung von <name type="person" ref="per:98034">Veselsky</name><lb/>
in diesem Forum nicht. Vielleicht auch nicht, dass ich dort Obmann<lb/>
bin. Auf alle Fälle erklärte ich sofort <name type="person" ref="per:97676">Lachs</name>, dass ich nicht bereit<lb/>
bin, aus diesen ca. 30 Personen umfassenden Forum 5 oder 6 auszuwählen,<lb/>
mit denen <name type="person" ref="per:97311">Androsch</name> dann jeweils engen Kontakt halten würde, um die<lb/>
<pb n="09-0046" facs="09_1972-01-17_0046.jpg"/>einzelnen wirtschaftspolitischen Probleme zu besprechen. Ich glaube, dass<lb/>
man sich die Foren, die einem gesetzt werden, nicht aussuchen kann.<lb/>
Ausserdem würde ich dadurch gewisse Genossen diskriminieren, die ich eben<lb/>
aus dieser Besprechung ausschalten müsste. Ich habe deshalb <name type="person" ref="per:97676">Lachs</name> vorge<lb break="no"/>schlagen, wenn der Gewerkschaftsbund und <name type="person" ref="per:97627">Kienzl</name> hat diesbezüglich auch<lb/>
mit <name type="person" ref="per:97346">Benya</name> gesprochen, eine solches Forum will, dann soll bei einer Aussprache,<lb/>
die z.B. zwischen Regierung und ÖGB-Präsidium ja einmal im Monat stattfindet,<lb/>
<name type="person" ref="per:97346">Benya</name> einen solchen Vorschlag machen. Wenn <name type="person" ref="per:97668">Kreisky</name> und <name type="person" ref="per:97346">Benya</name> die und die<lb/>
Genossen zu einer solchen Arbeitsgruppe auswählen, dann ist es ohne weiters<lb/>
möglich, dass diese Genossen eben auf Wunsch des Gewerkschafts- und der<lb/>
Parteispitze zusammentreten, um einzelnen Vorschläge zu besprechen und<lb/>
letzten Endes dann auch überwachen, ob sie durchgeführt werden. Ich selbst<lb/>
bin aber nicht bereit, eine solche Selektion durchzuführen. <name type="person" ref="per:97676">Lachs</name> wird<lb/>
dies <name type="person" ref="per:97627">Kienzl</name> mitteilen und ich warte ab, was auf diesem Sektor geschieht.<lb/>
</p>
            <p xml:space="preserve"/>
         </div>
      </body>
      <back>
         <pb n="09_0034_01" facs="09_1972-01-17_0034-01.jpg"/>
         <div type="attachment" subtype="cabinetAgenda">
            <head>Tagesprogramm, 17.1.1972</head>
         </div>
         <pb n="09_0034_02" facs="09_1972-01-17_0034-02.jpg"/>
         <div type="attachment" subtype="cabinetAgenda">
            <head>hs. Notizen (Tagesprogramm Rückseite)</head>
         </div>
         <pb n="09_0046_01" facs="09_1972-01-17_0046-01.jpg"/>
         <pb n="09_0046_02" facs="09_1972-01-17_0046-02.jpg"/>
         <div type="attachment" subtype="cabinetAgenda">
            <head>Tagesordnung 10. Ministerratssitzung, 17.1.1972</head>
            <gap reason="sampling"/>
            <pb n="09_0046_03" facs="09_1972-01-17_0046-03.jpg"/>
         </div>
      </back>
   </text>
</TEI>